ACORDAO-COMPLETO-2405552

ACÓRDÃO 5384/2020 ATA 14/2020 - SEGUNDA CÂMARA

VISTOS, relatados e discutidos estes autos de tomada de contas especial instaurada em razão de omissão no dever de prestar contas de recursos captados mediante projeto cultural. 
ACORDAM os ministros do Tribunal de Contas da União, reunidos em sessão da 2ª Câmara, ante as razões expostas pela relatora, e com fundamento nos arts. 1º, inciso I, 12, § 3º, 16, inciso III, alíneas "a" e "c", 19, 23, inciso III, 26, 28, incisos I e II, e 57 da Lei 8.443/1992 c/c os arts. 209, I, 210, 214, inciso III, alíneas "a" e "c", e 215 a 217 do Regimento Interno, em: 
9.1. julgar irregulares as contas da Associação Cultural Orquestra de Catalão e de Jorgiane Dias Rodrigues Ferreira;
9.2. condená-las, solidariamente, ao recolhimento aos cofres do Fundo Nacional de Cultura dos débitos indicados a seguir, atualizados monetariamente e acrescidos de juros de mora das datas indicadas até o pagamento:
	Data de ocorrência
	Valor histórico (R$) 

	27/12/2012
	110.000,00

	 27/12/2012
	70.000,00

	27/12/2012
	70.000,00

	27/12/2012
	48.071,40

	18/12/2013
	50.000,00

	27/12/2013
	250.000,00

9.3. aplicar-lhes multas individuais de R$ 340.000,00 (trezentos e quarenta mil reais) , a serem recolhidas aos cofres do Tesouro Nacional, com atualização monetária calculada da data deste acórdão até o pagamento, se efetuado após o vencimento do prazo abaixo estipulado;
9.4. fixar prazo de 15 (quinze) dias, a contar das notificações, para comprovação, perante o Tribunal, do recolhimento das dívidas acima imputadas;
9.5. autorizar a cobrança judicial das dívidas, caso não atendidas as notificações;
9.6. autorizar o pagamento das dívidas em até 36 (trinta e seis) parcelas mensais consecutivas, caso venha a ser solicitado pelas responsáveis antes do envio do processo para cobrança judicial;
9.7. fixar o vencimento da primeira parcela em 15 (quinze) dias, a contar do recebimento das notificações, e o das demais a cada 30 (trinta) dias, com incidência dos respectivos encargos legais sobre o valor de cada prestação; 
9.8. alertar às responsáveis que a inadimplência de qualquer parcela acarretará vencimento antecipado do saldo devedor;
9.9. dar ciência desta deliberação às responsáveis e à Secretaria Especial da Cultura, do Ministério da Cidadania.

Tomada de Contas Especial em razão da omissão no dever de prestar contas de recursos captados para projeto cultural.

Segunda Câmara

entidades/órgãos do Governo do Estado de Goiás.

3. Responsáveis: Associação Cultural Orquestra de Catalão (CNPJ 16.928.840/0001-59) e Jorgiane Dias Rodrigues Ferreira (CPF XXX.324.468-XX).
3.1. Interessado: Ministério da Cultura (atual Secretaria Especial de Cultura, do Ministério da Cidadania).

13.1. Ministros presentes: Augusto Nardes (na Presidência), Aroldo Cedraz, Raimundo Carreiro e Ana Arraes (Relatora).
13.2. Ministros-Substitutos presentes: Marcos Bemquerer Costa e André Luís de Carvalho.

ANA ARRAES

Adoto como relatório a instrução elaborada no âmbito da Secretaria de Controle Externo de Tomada de Contas Especial - SecexTCE, cujas conclusões e encaminhamentos foram endossados pelo corpo dirigente da unidade instrutiva e pelo Ministério Público junto ao TCU - MPTCU (peças 44-47) :
"INTRODUÇÃO
Trata-se de TCE instaurada pelo extinto Ministério da Cultura - MinC em desfavor da Associação Cultural Orquestra de Catalão e da Srª Jorgiane Dias Rodrigues Ferreira, na condição de Presidente, em razão da omissão no dever de prestar contas dos recursos captados por meio do Pronac 12-9334 (peça 9, p. 38) , cujo objeto era a realização do projeto cultural intitulado "Inclusão Cultural - ACOC, com a criação de uma orquestra (Câmara) composta por 37 músicos e, paralelamente, a integração musical de 100 crianças e adolescentes de 7 a 17 anos de idade, regularmente matriculados nas escolas de Catalão/GO e região, disponibilizando, no mínimo, 50% das vagas para alunos da rede pública de ensino", com captação autorizada de R$ 917.281,20, sendo efetivamente captados R$ 598.071,40. 
HISTÓRICO 
Segundo consta da peça 9, p. 1-13, foi apresentado ao MinC em 26/10/2012, por intermédio da proponente Associação Cultural Orquestra de Catalão, o projeto intitulado "Inclusão Cultural - ACOC", a ser realizado de julho de 2013 a junho de 2014, na cidade de Catalão/GO. Além da criação da orquestra, um dos objetivos do projeto era realizar uma apresentação gratuita, aberta ao público, com distribuição de ingressos apenas para controle da quantidade de pessoas no local dos eventos (peça 9. p. 1) .
Após análise da documentação (peça 9, p. 15-20) , o projeto cultural foi aprovado sob o número Pronac 12-9334 (peça 9, p. 38) , consoante a Portaria n° 0713 de 13/12/12, publicada no DOU de 14/12/2012 (peça 9, p. 42-43) . Foram previstos custos administrativos e relacionados às etapas de pré-produção/ preparação, produção/execução e divulgação /comercialização (peça 9, p. 20-24) , sendo autorizada a captação de R$ 917.281,20 (peça 9, p. 38) . 
A vigência foi fixada de 14/12 a 31/12/2012 (peça 9, p. 38) , sendo prorrogada até 31/12/2014, segundo publicação no DOU de 18/2/2014 (peça 9, p. 58-59) . À peça 9, p. 45-53, observam-se comunicados de Mecenato (recibos) e extratos bancários, perfazendo um total captado de R$ 598.071,40 até o final de 2013, na forma a seguir:
	DATA
	VALOR CAPTADO (R$) 

	27/12/2012
	110.000,00

	 27/12/2012
	70.000,00

	27/12/2012
	70.000,00

	27/12/2012
	48.071,40

	18/12/2013
	50.000,00

	27/12/2013
	250.000,00

	TOTAL
	598.071,40

Consta à peça 9, p. 60, Memorando do MinC sob o n. 057/4/2014, comunicando denúncia recebida na Ouvidoria (peça 9, p. 62-63) relativa a supostas irregularidades cometidas na execução do Pronac 12-9334, com prejuízos na democratização do acesso, discriminação no fornecimento de bolsa auxílio para os alunos do projeto, ausência de pagamentos dos encargos trabalhistas e superfaturamento no contrato de locação do imóvel. Os fatos foram apurados pelo Ministério à peça 9, p. 65-83, sendo solicitados esclarecimentos, os quais, após análise, permitiram concluir pela regular execução do ajuste.
À peça 9, p. 86-131, consta relato do desaparecimento de R$ 45 mil da conta de captação de recursos no Banco do Brasil, a partir de cheques furtados na Associação Cultural Orquestra de Catalão e assinaturas falsas, em caso que passou a ser investigado pela Polícia Civil do Estado de Goiás (peça 9, p. 113-115) , impetrando a Associação ação judicial de indenização por danos contra o Banco do Brasil (peça 9, p. 96-110) , por falhas em procedimentos (conferência de assinaturas) . Segundo as informações, outros cheques tentaram ser sacados na agência, posteriormente, no entanto, sem êxito, sendo identificados pela Polícia os meliantes do crime, não se verificando, contudo, a devolução dos recursos.
Ressalte-se que o MinC tratou o caso como não aplicação ou aplicação irregular dos recursos captados, cobrando da Associação Cultural o ressarcimento do desfalque, segundo o Ofício n. 3.453/2014 (peça 9, p. 88-89) , Ofício n. 4.059/2014 (peça 9, p. 90-91) , Ofício n. 4.398/2014 (peça 9, p. 119-120) , mesmo não sendo responsável pelo furto. Atente-se, ainda, que os Despachos à peça 9, p. 122-124 e p. 129-131 e p. 133-234, além de Parecer da AGU à peça 9, p. 125-128, reiteraram a exigência de devolução da verba, por parte da Associação, inabilitando a proponente cultural.
À peça 9, p. 136-155, constam esclarecimentos da entidade e relato da dificuldade operacional vivenciada a partir dos acontecimentos, com a falta de recursos, e trancamento de outros projetos, solicitando a exclusão da inabilitação cautelar junto ao Ministério. O pedido foi acolhido por meio de Despachos à peça 9, p. 161-169, verificando-se que o MinC cobrou, depois, a prestação de contas final do projeto, por meio do Ofício n. 0936/2015 de 6/3/2015, reiterado pelos Ofícios n. 3033 e 3034/2015 de 23/6/2015 (peça 9. p. 183-185) . Consta, no entanto, no Despacho n.1.003/2015 (peça 9, p. 189-191) , que a proponente não atendeu às diligências, não sendo restituídos os recursos. 
Na sequência (peça 9, p. 192-193) , verifica-se Laudo Final sobre a Prestação de Contas emitido sob o n. 032, com a reprovação integral das contas e inabilitação da proponente, consoante a Portaria n.245, publicada no DOU de 2/5/2016 (peça 9, p. 201) . Constata-se, ainda, à peça 9, p. 194-195 e 198-199, os Comunicados n. 81 e 82 de 27/4/2016 enviados às partes, com o resultado das análises do MinC e solicitação de providências. Às peças 2-8, constam demonstrativos de débito, registro de inadimplência, assim como matriz de responsabilização e fichas de qualificação dos responsáveis, encontrando-se à peça 13 o Relatório de TCE sob o número 50/2017, contendo a apuração dos fatos, identificação dos responsáveis e quantificação do dano, segundo preceitua a IN TCU 71/2012. 
À peça 11, avistam-se, pela ordem, Relatório de Auditoria da Controladoria Geral da União, acompanhado de Certificado de Auditoria e Parecer do Dirigente do Órgão de Controle Interno, todos sob o n. 810/2018, constando à peça 16 o Pronunciamento Ministerial, atestando o Ministro de Estado da Cultura o conhecimento das conclusões. Os documentos opinam, de forma unânime, pela irregularidade das contas. 
11.	Uma vez remetidos os autos a este Tribunal para fins de apreciação e julgamento, em sede de instrução preliminar (peça 18) , a análise dos pressupostos de procedibilidade previstos na IN/TCU 71/2012 verificou que não havia óbices preliminares que impedissem o prosseguimento desta tomada de contas especial, uma vez que não se configurou o transcurso de mais de dez anos entre o fato gerador e a primeira notificação válida dos responsáveis pela autoridade administrativa competente. Ademais, o valor atualizado do débito apurado (sem juros) em 1/1/2017 era superior a R$ 100.000,00, na forma estabelecida conforme os arts. 6º, inciso I, e 19 da IN/TCU 71/2012, modificada pela IN/TCU 76/2016.
12.	Após as considerações técnicas acerca da apuração dos fatos, identificação dos responsáveis e quantificação do dano para fins de ressarcimento, a análise preliminar pugnou pela audiência e citação do responsável com os seguintes contornos (peça 18, p. 5-6) :
27. Diante do exposto, submetem-se os autos à consideração superior, propondo: 
27.1) realizar a citação da Associação Cultural Orquestra de Catalão (CNPJ 16.928.840/0001-59) e do Srª Jorgiane Dias Rodrigues Ferreira (CPF XXX.324.468-XX) , na condição de Presidente, com fundamento nos arts. 10, § 1º, e 12, incisos I e II, da Lei 8.443/1992 c/c o art. 202, incisos I e II, do RI/TCU, para, no prazo de quinze dias, apresentar alegações de defesa quanto à irregularidade detalhada a seguir:
a) Irregularidade: não comprovação da boa e regular aplicação dos recursos captados, em razão da omissão no dever de prestar contas do projeto cultural PRONAC 12-9334 (peça 9, p.38) - "Inclusão Cultural - ACOC", a ser realizado na cidade de Catalão/GO de julho de 2013 a junho de 2014, sob a égide da Lei 8.313/1991.
b) Conduta: omitir-se no dever de prestar contas dos recursos captados, por meio de doações ou patrocínios, quando deveria ter apresentado a prestação de contas 30 (trinta) dias após o prazo de execução do projeto.
c) Dispositivos violados: Constituição Federal art. 70, parágrafo único, e art. 71, Inciso II; Lei n. 8.313/91, art.29 e 30 (Lei de Incentivo à Cultura) , Decreto 5.761/2006, art.38 (regulamenta a Lei 8.313/91) , Decreto-lei 200/67, art. 93, IN 01/2012 do MinC, art.70 e 71, IN 01/2013 do MinC, art. 10, 74, 75 e 90, Lei n. 8.443/92, art. 8º, 12, 15 e 16 (Lei Orgânica do TCU) , IN TCU n. 71/2012 (dispõe sobre a instauração, a organização e o encaminhamento ao Tribunal de Contas da União dos processos de tomada de contas especial) .
d) Nexo de causalidade: a omissão no dever de prestar contas dos recursos captados no âmbito do PRONAC 12-9334 resulta na presunção de dano ao Erário pelo valor total captado. 
e) Culpabilidade: não há excludentes de ilicitude, de culpabilidade e de punibilidade. É razoável supor que os responsáveis tinham consciência da ilicitude de suas condutas, sendo exigível conduta diversa da praticada, qual seja, comprovar a boa e regular aplicação dos recursos captados sob a égide da Lei Rouanet.
e/ou recolher aos cofres do Fundo Nacional de Cultura a quantia abaixo indicada, referente à irregularidade e à conduta de que trata o item 28.1, letras "a" e "b", atualizada monetariamente a partir da respectiva data até o efetivo recolhimento, abatendo-se na oportunidade a quantia eventualmente ressarcida, na forma da legislação em vigor.
	VALOR ORIGINAL (R$) 
	DATA DA OCORRÊNCIA

	110.000,00
	27/12/2012

	70.000,00
	 27/12/2012

	70.000,00
	27/12/2012

	48.071,40
	27/12/2012

	50.000,00
	18/12/2013

	250.000,00
	27/12/2013

Valor atualizado até 4/12/2018 (sem juros de mora) : R$ 830.716,43
27.2) realizar a audiência da Srª Jorgiane Dias Rodrigues Ferreira (CPF XXX.324.468-XX) , com fundamento nos arts. 10, § 1º, e 12, incisos I e III, da Lei 8.443/1992 c/c o art. 202, incisos I e III, do RI/TCU, para no prazo de quinze dias, apresentar razões de justificativa quanto à irregularidade detalhada a seguir:
a)  Irregularidade: Não cumprimento do prazo originalmente estipulado para prestação de contas do projeto cultural projeto cultural PRONAC 12-9334 (peça 9, p.38) - "Inclusão Cultural - ACOC", a ser realizado na cidade de Catalão/GO de julho de 2013 a junho de 2014, sob a égide da Lei 8.313/1991.
b)  Conduta: descumprir o prazo originalmente estipulado para prestação de contas dos recursos captados, por meio de doações ou patrocínios, no projeto cultural PRONAC 12-9334, quando deveria ter apresentado a prestação de contas 30 (trinta) dias após o prazo de execução do projeto.
c)  Dispositivos violados: Constituição Federal art. 70, parágrafo único, e art. 71, Inciso II; Lei n. 8.313/91, art.29 e 30 (Lei de Incentivo à Cultura) , Decreto 5.761/2006, art.38 (regulamenta a Lei 8.313/91) , Decreto-lei 200/67, art. 93, IN 01/2012 do MinC, art.70 e 71, IN 01/2013 do MinC, art.10, 74, 75 e 90, Lei n. 8.443/92, art.8º, 12, 15 e 16 (Lei Orgânica do TCU) , IN TCU n. 71/2012 (dispõe sobre a instauração, a organização e o encaminhamento ao Tribunal de Contas da União dos processos de tomada de contas especial) .
13.	Nos termos dos pronunciamentos uníssonos (peças 19-20) , a proposta foi, então, acolhida integralmente pela unidade técnica, ocasião em que foi autorizada a citação e a audiência da Srª Jorgiane Dias Rodrigues Ferreira e da Associação Cultural Orquestra de Catalão, nos termos acima delineados
14.	Haja vista as tentativas frustradas de notificação dos responsáveis, consoante os esforços envidados e ainda esgotadas as possibilidades de obtenção de outros domicílios nos sistemas administrativos à disposição desta Corte (peças 21-22 e 29-32) , foi promovida sua citação e audiência mediante os Editais 0197 e 0198/2019-TCU/Secex-TCE, de 12/9/2019 (peças 37-38) , publicados no Diário Oficial da União 209, Seção 3, de 29/10/2019 (peças 39-40) :
	Ofício
	Data do ofício
	Data de Recebimento do Ofício
	Nome do Recebedor do Ofício
	Observação

	3639/2018-TCU/SECEX-TCE (Peça 23, p. 1-7) 
	28/12/2018
	14/1/2019 (vide AR de Peça 27) 
	--
	"Ao Remetente - Ausente"

	3640/2018-TCU/SECEX-TCE (Peça 24, p. 1-8) 
	28/12/2018
	14/1/2019 (vide AR de Peça 28) 
	--
	"Ao Remetente - Ausente"

	4426/2019-TCU/SECEX-TCE (Peça 33, p. 1-8) 
	21/6/2019
	16/7/2019 (vide AR de Peça 36) 
	--
	"Ao Remetente - Ausente"

	4427/2019-TCU/SECEX-TCE (Peça 34, p. 1-7) 
	21/6/2019
	16/7/2019 (vide AR de Peça 35) 
	--
	"Ao Remetente - Ausente"

15.	Além da via editalícia adotada, observa-se que os Ofícios supracitados foram encaminhados aos responsáveis, a partir de endereços oriundos do Sistema CPF da Receita Federal, conforme atesta a respectiva consulta à base de dados (peças 21-22, 29-32 e 41) .
16.	Não obstante, apesar de devidamente notificados, compulsando os autos, observa-se que os responsáveis epigrafados se mantiveram inertes perante esta Corte de Contas e, desta forma, não se manifestaram quanto à irregularidade a eles imputada, no prazo regimental fixado. Ademais, em pesquisa realizada na base de dados deste Tribunal em 17/1/2020, observa-se que não há documentos pendentes de juntada nestes autos que guardem relação com eventuais alegações de defesa apresentadas pelo responsável, ainda que intempestivas.
17.	Assim, os autos foram, então, encaminhados à unidade técnica para fins de instrução e consequente apreciação no mérito pelo Tribunal, após a prévia manifestação do Parquet de Contas.
EXAME TÉCNICO
18.	O exame técnico ora proposto compreende a análise da revelia configurada, tomando como base a irregularidade atribuída à Srª Jorgiane Dias Rodrigues Ferreira e à Associação Cultural Orquestra de Catalão, no âmbito da preliminar, em cotejo com os elementos comprobatórios constantes dos autos e os argumentos que possam ser aproveitados em favor deles em manifestações colhidas na fase interna desta Tomada de Contas Especial, acaso existentes.
19.	Preliminarmente, cumpre tecer breves considerações sobre a forma como são realizadas as comunicações processuais no TCU. A esse respeito, destacam-se o art. 179, do Regimento Interno do TCU (Resolução 155, de 4/12/2002) e o art. 4º, inciso III, § 1º, da Resolução TCU 170, de 30 de junho de 2004, in verbis:
Art. 179. A citação, a audiência ou a notificação, bem como a comunicação de diligência, farse-ão:
I - mediante ciência da parte, efetivada por servidor designado, por meio eletrônico, fac-símile, telegrama ou qualquer outra forma, desde que fique confirmada inequivocamente a entrega da comunicação ao destinatário;
II - mediante carta registrada, com aviso de recebimento que comprove a entrega no endereço do destinatário;
III - por edital publicado no Diário Oficial da União, quando o seu destinatário não for localizado
 (...) 
Art. 3º As comunicações serão dirigidas ao responsável, ou ao interessado, ou ao dirigente de órgão ou entidade, ou ao representante legal ou ao procurador constituído nos autos, com poderes expressos no mandato para esse fim, por meio de:
I - correio eletrônico, fac-símile ou telegrama;
II - servidor designado;
III - carta registrada, com aviso de recebimento;
IV - edital publicado no Diário Oficial da União, quando o seu destinatário não for localizado, nas hipóteses em que seja necessário o exercício de defesa".
Art. 4º. Consideram-se entregues as comunicações:
I - efetivadas conforme disposto nos incisos I e II do artigo anterior, mediante confirmação da ciência do destinatário;
II - realizadas na forma prevista no inciso III do artigo anterior, com o retorno do aviso de recebimento, entregue comprovadamente no endereço do destinatário;
III - na data de publicação do edital no Diário Oficial da União, quando realizadas na forma prevista no inciso IV do artigo anterior.
§ 1º O endereço do destinatário deverá ser previamente confirmado mediante consulta aos sistemas disponíveis ao Tribunal ou a outros meios de informação, a qual deverá ser juntada ao respectivo processo.
 (...) 
20.	Bem se vê, portanto, que a validade da citação via postal não depende de que o aviso de recebimento seja assinado pelo próprio destinatário da comunicação, o que dispensa, no caso em tela, a entrega do AR em "mãos próprias". A exigência da norma é no sentido de o Tribunal verificar se a correspondência foi entregue no endereço correto, residindo aqui a necessidade de certeza inequívoca. 
21.	Não é outra a orientação da jurisprudência do TCU, conforme se verifica dos julgados a seguir transcritos:
Acórdão 3648/2013-TCU-Segunda Câmara | Relator: Ministro José Jorge
São válidas as comunicações processuais entregues, mediante carta registrada, no endereço correto do responsável, não havendo necessidade de que o recebimento seja feito por ele próprio.
Acórdão 1019/2008-TCU-Plenário | Relator: Ministro Benjamin Zymler
É prescindível a entrega pessoal das comunicações pelo TCU, razão pela qual não há necessidade de que o aviso de recebimento seja assinado pelo próprio destinatário. Entregandose a correspondência no endereço correto do destinatário, presume-se o recebimento da citação.
Acórdão 1526/2007-TCU-Plenário | Relator: Ministro Aroldo Cedraz
As comunicações do TCU, inclusive as citações, deverão ser realizadas mediante Aviso de Recebimento - AR, via Empresa Brasileira de Correios e Telégrafos, bastando para sua validade que se demonstre que a correspondência foi entregue no endereço correto.
22.	A validade do critério de comunicação processual do TCU foi referendada pelo Supremo Tribunal Federal, nos termos do julgamento do MS-AgR 25.816/DF, por meio do qual se afirmou a desnecessidade da ciência pessoal do interessado, entendendo-se suficiente a comprovação da entrega do "AR" no endereço do destinatário:
EMENTA: AGRAVO REGIMENTAL. MANDADO DE SEGURANÇA. DESNECESSIDADE DE INTIMAÇÃO PESSOAL DAS DECISÕES DO TRIBUNAL DE CONTAS DA UNIÃO. ART. 179 DO REGIMENTO INTERNO DO TCU. INTIMAÇÃO DO ATO IMPUGNADO POR CARTA REGISTRADA, INICIADO O PRAZO DO ART. 18 DA LEI nº 1.533/51 DA DATA CONSTANTE DO AVISO DE RECEBIMENTO. DECADÊNCIA RECONHECIDA. AGRAVO IMPROVIDO.
O envio de carta registrada com aviso de recebimento está expressamente enumerado entre os meios de comunicação de que dispõe o Tribunal de Contas da União para proceder às suas intimações.
O inciso II do art. 179 do Regimento Interno do TCU é claro ao exigir apenas a comprovação da entrega no endereço do destinatário, bastando o aviso de recebimento simples.
23.	Entretanto, após inúmeras tentativas frustradas de notificá-los anteriormente, consoante os esforços envidados e ainda esgotadas as possibilidades de obtenção de outros domicílios nos sistemas administrativos à disposição desta Corte (peças 21-22 e 29-32) , a citação e a audiência dos responsáveis também foram promovidas mediante os Editais 0197 e 0198/2019-TCU/Secex-TCE, de 12/9/2019 (peças 37-38) , publicados no Diário Oficial da União 209, Seção 3, de 29/10/2019 (peças 39-40) .
24.	Verifica-se, pois, que os responsáveis foram notificados, mediante ofício e edital, de forma bastante zelosa, razão pela qual se comprova devidamente a entrega dos respectivos instrumentos em consonância com a lei e a jurisprudência aplicáveis.
25.	Superada a análise acerca da validade das notificações, transcorrido o prazo regimental fixado e mantendo-se inerte o aludido responsável, impõe-se que sejam considerados reveis, dando-se prosseguimento ao processo, com fulcro no art. 12, § 3º, da Lei 8.443, de 16 de julho de 1992.
26.	Nos processos do TCU, a revelia não leva à presunção de que seriam verdadeiras todas as imputações levantadas contra os responsáveis, diferentemente do que ocorre no processo civil, em que a revelia do réu opera a presunção da verdade dos fatos narrados pelo autor. Dessa forma, a avaliação da responsabilidade do agente não pode prescindir da prova existente no processo ou para ele carreada.
27.	Ao não apresentarem sua defesa, os responsáveis deixaram de produzir prova da regular aplicação dos recursos sob suas responsabilidades, em afronta às normas que impõem aos gestores públicos a obrigação legal de, sempre que demandados pelos órgãos de controle, apresentar os documentos que demonstrem a correta utilização das verbas públicas, a exemplo do contido no art. 93 do Decreto-Lei 200/67: "Quem quer que utilize dinheiros públicos terá de justificar seu bom e regular emprego na conformidade das leis, regulamentos e normas emanadas das autoridades administrativas competentes."
28.	Com efeito, conforme análises empreendidas na fase interna e pela unidade técnica deste Tribunal no bojo da instrução preliminar, constatou-se a não comprovação da boa e regular aplicação dos recursos públicos captados a título de incentivos culturais por meio do Pronac 12-9334 (peça 9, p. 38) , cujo objeto era a realização do projeto cultural intitulado "Inclusão Cultural - ACOC, com a criação de uma orquestra (Câmara) composta por 37 músicos e, paralelamente, a integração musical de 100 crianças e adolescentes de 7 a 17 anos de idade, regularmente matriculados nas escolas de Catalão/GO e região, disponibilizando, no mínimo, 50 % das vagas para alunos da rede pública de ensino".
29.	Quando da emissão do Relatório de Tomada de Contas Especial 050/2017, de 17/8/2017 (peça 13) , o extinto MinC - Ministério da Cultura concluiu que o prejuízo ao erário importaria no valor original de R$ 598.071,40, imputando-se a responsabilidade à Srª Jorgiane Dias Rodrigues Ferreira e à Associação Cultural Orquestra de Catalão, em virtude da não apresentação da prestação de contas, concluindo, dessa maneira, que a população alvo do ajuste não foi beneficiada, o que justifica a impugnação total das despesas realizadas, instaurando-se a devida Tomada de Contas Especial.
30.	Examinando-se as conclusões do MinC, tem-se que as mesmas encontram correspondência com a realidade, já que a apresentação da prestação de contas inclui-se como obrigação primeira de quem gere recursos públicos, com vistas à comprovação da sua boa e regular aplicação, sob pena de ser responsabilizado pela sua devolução aos cofres concedentes.
31.	Adequado também o entendimento manifestado pelo MinC e pela CGU de atribuir responsabilidade solidária pelo débito à Srª Jorgiane Dias Rodrigues Ferreira, porquanto a ela foi atribuída a administração da entidade, e à própria Associação Cultural Orquestra de Catalão, já que ambas as partes se beneficiaram dos recursos dispendidos, em perfeita sintonia com a jurisprudência desta Corte de Contas, em especial com o Acórdão 2763/2011-TCU-Plenário, que assevera que, "na hipótese em que a pessoa jurídica de direito privado e seus administradores derem causa a dano ao erário na execução de avença celebrada com o poder público federal com vistas à realização de uma finalidade pública, incide sobre ambos a responsabilidade solidária pelo dano".
32.	E, uma vez materializada a não comprovação da boa e regular aplicação dos recursos pactuados por meio do Pronac 12-9334, a data de atualização dos débitos deve ser a data das captações efetuadas, em obediência ao art. 9º da IN/TCU 71/2012 (modificada pela IN/TCU 76/2016) e ao Acórdão 11245/2017-TCU-Primeira Câmara, devendo os valores serem recolhidos ao Fundo Nacional de Cultura, a exemplo do que restou decidido por esta Corte no Acórdão 520/2014-TCU-Plenário.
33.	Por conseguinte, a Srª Jorgiane Dias Rodrigues Ferreira e a Associação Cultural Orquestra de Catalão devem ser responsabilizados solidariamente pelo débito apurado nestas contas especiais, no montante de R$ 598.071,40, no âmbito do Pronac 12-9334 (peça 9, p. 38) , cujo objeto era a realização do projeto cultural intitulado "Inclusão Cultural - ACOC", em razão da impugnação total das despesas realizadas, em virtude da omissão no dever de prestar contas.
34.	Em se tratando de processo em que as partes interessadas não se manifestaram acerca das irregularidades imputadas, não há elementos para que se possa efetivamente aferir e reconhecer a ocorrência de boa-fé na conduta dos responsáveis, podendo este Tribunal, desde logo, proferir o julgamento de mérito pela irregularidade das contas, conforme nos termos dos §§ 2º e 6º do art. 202 do Regimento Interno do TCU.
35.	Nesse sentido, são os Acórdão 2064/2011-TCU-Primeira Câmara, da relatoria do Ministro Ubiratan Aguiar; 6.182/2011-TCU-1ª Câmara, da relatoria do Ministro Weber de Oliveira; 4.072/2010-TCU-1ª Câmara, da relatoria do Ministro Valmir Campelo; 1.189/2009-TCU-1ª Câmara, da relatoria do Ministro Marcos Bemquerer; e 731/2008-TCU-Plenário, da relatoria do Ministro Aroldo Cedraz; dentre outros.	
36.	No presente caso, considera-se os atos irregulares praticados em 31/1/2015, adotando-se como parâmetro a data da em que deveria ser apresentada a prestação de contas. Isso porque o prejuízo ao erário decorre da não comprovação da boa e regular aplicação de parte dos recursos públicos recebidos a título de incentivos culturais em virtude da não aprovação da prestação de contas, ante a omissão no dever de prestar contas.
37.	A partir do momento em que o proponente beneficiário não regularizou as pendências apontadas, ou seja, da prestação de contas, nasceu para a Administração Pública a pretensão para sancionar os responsáveis omissão na apresentação da prestação de contas. Somente a partir desse momento, outrossim, estaria o poder público autorizado a cobrar a conformidade da execução do objeto pactuado na proporção dos recursos disponibilizados ao proponente beneficiário.
38.	Contudo, tem-se que os atos que ordenaram a citação e a audiência ocorreram em 28/12/2018 (item 14) , antes, portanto, do transcurso de dez anos entre esse ato e os fatos impugnados, que, conforme item 36 supra, deu-se em 31/1/2015, razão pela qual, reconhecida a interrupção do prazo prescricional, conforme preconiza o art. 202, inciso I, do Código Civil vigente, inexiste no presente processo óbice ao exercício da ação punitiva por parte deste Tribunal.
39.	Destarte, é medida que se impõe, desde já, o julgamento irregular das contas da Srª Jorgiane Dias Rodrigues Ferreira e a Associação Cultural Orquestra de Catalão, condenando-as ao pagamento do débito apurado, impondo-lhe as multas dos arts. 57 e 58, inciso I, da Lei 8.443/1992, ante a alta reprovabilidade das condutas atentatórias à accountability pública, a primeira por conta do débito, extensiva a ambas as responsáveis, e a segunda, restrita à Srª Jorgiane Dias Rodrigues Ferreira, por conta da ausência de justificativa para a não apresentação das contas no prazo devido.
CONCLUSÃO
40.	Em face da análise promovida, opera-se a revelia em face da Srª Jorgiane Dias Rodrigues Ferreira e da Associação Cultural Orquestra de Catalão, e conclui-se que os atos por elas praticados configuraram dano aos cofres públicos federais, no montante original de R$ 598.071,40, devido a não comprovação da boa e regular aplicação dos recursos públicos captados a título de incentivos culturais por meio do Pronac 12-9334 (peça 9, p. 38) , cujo objeto era a realização do projeto cultural intitulado "Inclusão Cultural - ACOC, com a criação de uma orquestra (Câmara) composta por 37 músicos e, paralelamente, a integração musical de 100 crianças e adolescentes de 7 a 17 anos de idade, regularmente matriculados nas escolas de Catalão/GO e região, disponibilizando, no mínimo, 50 % das vagas para alunos da rede pública de ensino", em razão da impugnação total das despesas realizadas, em virtude da não apresentação da prestação de contas.
41.	Mesmo configurada a revelia frente à citação deste Tribunal e inexistindo comprovação da boa e regular aplicação dos recursos transferidos, é medida que se impõe dar seguimento ao processo proferindo o julgamento com os elementos até aqui presentes, nos termos do art. 12, §3º, da Lei 8.443/1992, e art. 202, § 8º, do Regimento Interno desta Corte de Contas.
42.	No tocante à aferição quanto à ocorrência de boa-fé na conduta dos responsáveis, conforme determina o § 2º do art. 202 do Regimento Interno deste Tribunal, em se tratando de processo em que partes interessadas não se manifestaram acerca das irregularidades imputadas, não há elementos para que se possa efetivamente reconhecê-la, podendo esta Corte de Contas, desde logo, proferir julgamento de mérito pela irregularidade das contas, nos termos do § 6º de mesma norma regimental.
43.	Tal interpretação decorre da compreensão de que, relativamente à fiscalização dos gastos públicos, privilegia-se como princípio básico a inversão do ônus da prova, pois cabe ao gestor comprovar a boa aplicação dos dinheiros e valores públicos sob sua responsabilidade.
44.	Destarte, desde logo, devem as contas da Srª Jorgiane Dias Rodrigues Ferreira e da Associação Cultural Orquestra de Catalão ser julgadas irregulares, com fundamento nos arts. 1º, inciso I, 16, inciso III, alíneas "a" e "c", e § 2º, da Lei 8.443/1992 c/c os arts. 19 e 23, inciso III, da mesma Lei, e com os arts. 1º, inciso I, 209, incisos I e III e § 5º, 210 e 214, inciso III, do Regimento Interno deste Tribunal, procedendo-se à condenação em com a aplicação das multas previstas nos arts. 57 e 58, inciso I, da Lei 8.443/1992, a primeira por conta do débito, extensiva a ambas, e a segunda, restrita à Srª Jorgiane Dias Rodrigues Ferreira, por conta da ausência de justificativa para a não apresentação das contas no prazo devido.
45.	Como as multas acima referidas são mutuamente excludentes (com débito/sem débito) , propõe-se a absorção da segunda pela primeira, bem como informar à Srª Jorgiane Dias Rodrigues Ferreira que, em caso de demonstração, em sede de recurso, da boa e regular aplicação dos recursos, elidindo o débito total e, consequentemente, a multa prevista no art. 57 da Lei 8.443/1992, poderá o Tribunal reaplicar a multa prevista no art. 58, inciso I, da mesma lei, antes absorvida pela primeira.
PROPOSTA DE ENCAMINHAMENTO
46.	Diante do exposto, submetem-se os autos à consideração superior, propondo:
46.1.	considerar reveis a Associação Cultural Orquestra de Catalão (CNPJ 16.928.840/0001-59) e a Srª Jorgiane Dias Rodrigues Ferreira (CPF XXX.324.468-XX) , com fundamento no § 3º, art. 12, Lei 8.443, de 16 de julho de 1992;
46.2.	com fundamento nos arts. 1º, inciso I, 16, inciso III, alíneas "a" e "c" e § 2º, da Lei 8.443/1992 c/c os arts. 19 e 23, inciso III, da mesma Lei, e com arts. 1º, inciso I, 209, incisos I e III e § 5º, 210 e 214, inciso III, do Regimento Interno deste Tribunal, que sejam julgadas irregulares as contas da Associação Cultural Orquestra de Catalão (CNPJ 16.928.840/0001-59) e da Srª Jorgiane Dias Rodrigues Ferreira (CPF XXX.324.468-XX) , na condição de beneficiários de incentivos à cultura da Lei Rouanet; e condená-los ao pagamento das quantias a seguir especificadas, com a fixação do prazo de quinze dias, a contar da notificação, para comprovar, perante o Tribunal (art. 214, inciso III, alínea "a", do Regimento Interno) , o recolhimento da dívida aos cofres do Fundo Nacional de Cultura, atualizada monetariamente e acrescida dos juros de mora, calculados a partir da data discriminada, até a data do recolhimento, na forma prevista na legislação em vigor: 
	VALOR ORIGINAL (R$) 
	DATA DA OCORRÊNCIA

	110.000,00
	27/12/2012

	70.000,00
	 27/12/2012

	70.000,00
	27/12/2012

	48.071,40
	27/12/2012

	50.000,00
	18/12/2013

	250.000,00
	27/12/2013

Valor atualizado até 17/3/2020: R$ 869.911,04.
46.3.	aplicar à Associação Cultural Orquestra de Catalão (CNPJ 16.928.840/0001-59) e à Srª Jorgiane Dias Rodrigues Ferreira (CPF XXX.324.468-XX) , individualmente, a multa prevista no art. 57 da Lei 8.443/1992 c/c o art. 267 do Regimento Interno, com a fixação do prazo de quinze dias, a contar das notificação, para comprovarem, perante o Tribunal (art. 214, inciso III, alínea "a", do Regimento Interno) , o recolhimento da dívida aos cofres do Tesouro Nacional, atualizada monetariamente desde a data do acórdão que vier a ser proferido até a do efetivo recolhimento, se for paga após o vencimento, na forma da legislação em vigor;
46.4.	esclarecer à Srª Jorgiane Dias Rodrigues Ferreira (CPF XXX.324.468-XX) que, caso se demonstre, por via recursal, a correta aplicação dos recursos, mas não se justifique a omissão da prestação de contas, o débito poderá ser afastado, mas permanecerá a irregularidade das contas, dando-se ensejo à aplicação da multa prevista no art. 58, inciso I, da Lei 8.443/1992;
46.5.	autorizar, desde logo, nos termos do art. 28, inciso II, da Lei 8.443/1992, a cobrança judicial da dívida caso não atendidas as notificações;
46.6.	autorizar, caso solicitado, o pagamento da dívida dos responsáveis em até 36 parcelas mensais e consecutivas, nos termos do art. 26 da Lei 8.443/1992 c/c o art. 217 do Regimento Interno, fixando-lhes o prazo de quinze dias, a contar do recebimento da notificação, para comprovarem perante o Tribunal o recolhimento da primeira parcela, e de trinta dias, a contar da parcela anterior, para comprovar o recolhimento das demais parcelas, devendo incidir sobre cada valor mensal, atualizado monetariamente, os juros de mora devidos, na forma prevista na legislação em vigor;
46.7.	alertar ao responsáveis que a falta de comprovação do recolhimento de qualquer parcela importará no vencimento antecipado do saldo devedor, nos termos do § 2º do art. 217 do Regimento Interno deste Tribunal; e
46.8.	enviar cópia do acórdão que vier a ser proferido à Secretaria Especial de Cultura do Ministério do Turismo e aos responsáveis para ciência, informando que a deliberação, acompanhada do relatório e voto que a fundamentarem, estará disponível para consulta no endereço www.tcu.gov.br/acordaos, além de esclarecer que, caso requerido, o TCU poderá fornecer as correspondentes cópias, em mídia impressa, aos interessados e aos responsáveis arrolados nestes autos."
É o relatório.

não há.

Subprocurador-geral Lucas Rocha Furtado.

TOMADA DE CONTAS ESPECIAL. CAPTAÇÃO DE RECURSOS MEDIANTE PROJETO CULTURAL. INCLUSÃO CULTURAL A PARTIR DA CRIAÇÃO DE ORQUESTRA COM PARTICIPAÇÃO DE CRIANÇAS. OMISSÃO NO DEVER DE PRESTAR CONTAS. CITAÇÃO. REVELIA. CONTAS IRREGULARES. DÉBITO. MULTA.

TOMADA DE CONTAS ESPECIAL (TCE)

Secretaria de Controle Externo de Tomada de Contas Especial (SecexTCE).

Trata-se de tomada de contas especial instaurada pelo então Ministério da Cultura - MinC - cujas atribuições foram assumidas pela Secretaria Especial de Cultura - contra a Associação Cultural Orquestra de Catalão e Jorgiane Dias Rodrigues Ferreira, em razão de omissão no dever de prestar contas dos recursos captados mediante o projeto "Inclusão Cultural - ACOC", Pronac 12-9334.
2.	O projeto em tela autorizou a captação de R$ 917.281,20, sendo efetivamente captados R$ 598.071,40. O prazo para execução dos recursos se estendeu de 14/12/2012 a 31/12/2014.  
3.	Durante a execução do projeto, foi comunicada ao ministério a ocorrência de furto de cheques da entidade proponente, que teria ocasionado o saque de R$ 45.000,00 da conta de captação dos recursos no Banco do Brasil. Posteriormente, após notificada quanto à necessidade de apresentar a prestação de contas final, a entidade alegou não poder prestar contas até o resultado da ação judicial movida contra aquele banco com vistas à restituição dos valores furtados.
4.	O Ministério da Cultura não acolheu tal justificativa e manteve o prazo para apresentação da prestação de contas. Informada da decisão, a entidade não apresentou os documentos exigidos; instaurada a TCE, na fase interna conduzida pelo ministério, as responsáveis se mantiveram omissas.
5.	Uma vez neste Tribunal, a Secretaria de Controle Externo de Tomada de Contas Especial - SecexTCE procedeu às citações, e, após infrutíferas tentativas de notificação postal, as responsáveis foram chamadas por meio de edital.
6.	Ante o seu silêncio, a unidade instrutiva reconheceu a revelia, nos termos art. 12, § 3º, da Lei 8.443/1992, e deu prosseguimento ao processo. Assim, propôs-se o julgamento pela irregularidade das contas, com aplicação de multa;	o Ministério Público junto ao TCU assentiu com a proposta.
7.	Acompanho, na essência, o encaminhamento da unidade técnica e adoto seus fundamentos como minhas razões de decidir. Na sequência faço ainda algumas considerações.
8.	Em se tratando de processo em que a parte interessada não se manifestou acerca das irregularidades imputadas, não há elementos para que se possa, efetivamente, aferir e reconhecer a ocorrência de boa-fé na conduta das responsáveis, podendo este Tribunal, desde logo, proferir o julgamento de mérito pela irregularidade das contas, conforme os termos dos §§ 2º e 6º do art. 202 do Regimento Interno do TCU.
9.	Ressalto que, no caso em exame, não houve a prescrição da pretensão punitiva desta Corte, pois a irregularidade aqui tratada ocorreu a partir da data em que se deu a omissão, aquela prevista como limite para apresentação da prestação de contas, ou seja, 30/01/2015. O ato de ordenação da citação aconteceu dentro do período suportado pelo prazo prescricional de 10 anos previsto no art. 205 do Código Civil e aplicado aos processos de controle externo do TCU.
10.	No tocante à dosimetria das multas, em atenção às disposições do art. 22, § 2º, da Lei de Introdução às Normas do Direito Brasileiro, tem-se que a irregularidade referente a omissão no dever de prestar contas configura conduta grave, capaz de gerar presunção de prejuízo ao erário no valor total captado. Por outro lado, observa-se que as responsáveis não figuram nos registros do Cadirreg (sistema deste Tribunal para cadastro de contas julgadas irregulares) . Assim, após sopesar agravantes e atenuantes, o montante das multas individuais deve ficar em patamar próximo a 40% do valor atualizado do débito.
11.	Sendo assim, as responsáveis devem ser consideradas revéis e suas contas, julgadas irregulares, com condenação ao débito apurado e aplicação da multa prevista no art. 57 da Lei 8.443/1992.
	Ante o exposto, VOTO por que seja aprovada a minuta de deliberação que submeto a este Colegiado.
TCU, Sala das Sessões Ministro Luciano Brandão Alves de Souza, em 12 de maio de 2020.
ANA ARRAES 
Relatora